最高法院刑事判決　　　　　　九十四年度台上字第一七五八號
　　上　訴　人　乙○○
　　　　　　　　丙○○
　　　　　　　　　　　　19之.
　　共　　　同
　　選任辯護人　陳煥生律師
　　　　　　　　劉秉鈞律師
　　上　訴　人　甲○○
　　　　　　　　　　　　樓
　　　　　　　　丁○○
　　共　　　同
　　選任辯護人　陳峰富律師
　　　　　　　　蕭世光律師
　　　　　　　　張簡勵如律師
上列上訴人等因偽造文書等罪案件，不服台灣高等法院中華民國
九十三年十月二十八日第二審更審判決（九十三年度重上更(五)字
第一００號，起訴案號：台灣台北地方法院檢察署八十年度偵字
第三一八九、三九六七、四五四六、五五四五、六三一二、六三
六０、六三六一、六四四六、八三七一號），提起上訴，本院判
決如下：
    主  文
原判決關於乙○○、丙○○、甲○○、丁○○部分均撤銷，發回
台灣高等法院。
    理  由
本件原判決認定上訴人乙○○之前妻翁陳純純因翁錫輝於民國六
十二年間成立三光惟達通信電子股份有限公司（嗣變更為三光惟
達股份有限公司，下稱三光公司）時，無償贈與該公司之股份八
百六十股，並已登記。且自六十二年二月七日起擔任公司監察人
職務。翁陳純純於七十二年十一月七日過世前，因公司陸續增資
配股，累計股份為一萬二千四百二十四股。翁陳純純欲將其所持
該項股份移轉登記為乙○○之妹翁凱（原名翁純純，經原審判刑
確定）所有，乙○○、翁凱及上訴人甲○○為逃漏贈與稅，竟與
知情之公司職員洪淑姬（經原審判刑確定）共謀，先於翁陳純純
過世前之七十二年十月十三日，以股東會決議解除翁陳純純監察
人之職務，並利用於送交經濟部投資審議委員會申請增加營業項
目、修改章程、改選董監事變更登記之機會，在申請書之附件，
由甲○○指示洪淑姬製作不實之股東及董、監事名冊，利用翁陳
純純與翁純純二人姓名雷同之便，由當時非股東身分之翁純純冒
名頂替翁陳純純之股東身分，以承受翁陳純純所有之上述三光公
司一萬二千四百二十四股股份。並將該內容不實之股東及董、監
事名冊持向經濟部投資審議委員會申請核備，致經濟部誤將此由
翁純純擔任股東之不實事項登載於公司登記卡上，足生損害於公
司登記之正確性。以此不正當方法，逃漏贈與稅新台幣（下同）
四百二十六萬六千一百五十元。至七十三年二月二十一日洪淑姬
辦理乙○○之綜合所得稅時，乃照甲○○指示，將公司內部存檔
未送公務機關如原判決附表編號一至五所示原製作人為三光公司
董事長翁錫輝之文件影本上，擅將文件中所有「翁陳純純」之姓
名變造為「翁純純」，足以生損害於該公司股東之權益。又翁氏
家族於七十五年十二月底，為調整三光公司股東乙○○、翁凱、
甲○○及上訴人丙○○等人之持股比例，乙○○、翁凱、甲○○
乃基於同前逃漏贈與稅之概括犯意，與丙○○基於犯意聯絡與行
為分擔，謀議移轉股權共計一萬四千六百五十五股。依遺產及贈
與稅法第五條第六款規定三親等內親屬間財產之移轉若無支付價
款之確實證明者，應視同贈與而課徵贈與稅。乙○○、丙○○、
翁純純、甲○○等共同為逃漏贈與稅，乃指示知情之洪淑姬基於
同前逃漏贈與稅之概括犯意與知情之上訴人丁○○二人製作移轉
股票之股票買賣證明明細表，再依該明細表以翁氏家族股東各人
在銀行之帳戶進行帳面轉帳，取得不實之支付證明，再以股權買
賣名義之不正當方法向稅捐稽徵機關申報證券交易稅，以此不正
方法計逃漏贈與稅共計四百零九萬六千三百七十元。其移轉股份
及逃稅詳情為：乙○○移轉二、四三０股予丙○○、甲○○二人
，逃漏贈與稅一、０五四、五六六元；丙○○移轉三、三六七股
予乙○○、甲○○，逃漏贈與稅一、七九九、一一二元；翁純純
移轉二、六六九股予丙○○、乙○○，逃漏贈與稅一、二二七、
七七二元；甲○○移轉一一０股予乙○○，逃漏贈與稅一四、九
二０元。又三光公司於七十八年五月十日，自美商ROCKWELL公司
進口光波通信系統零件（ PARTS  KITF-OR  LIGHTWAVE
TRANSMISSION  SYSTEM）一批，該批貨品實際價款係二十五萬九
千五百元美金，應以八五一七─四０九０號稅則，按20％稅率核
課，稅款約一百四十萬九千八百四十二元。三光公司為逃漏該筆
關稅，由進出口課襄理鍾文權（已判刑確定）於七十八年五月九
日以簽呈請示將採降低報價方式，經財務部經理王靜和（已判刑
確定）、副總經理丙○○於同日前批示同意後，於申報時，鍾文
權遂基於與王靜和、丙○○之共同犯意聯絡，於是日在公司內偽
造之ROCKWELL公司進口發票（號碼：０八九七八七─Ｔ），大幅
減少貨物之數量及單價。虛載價款為美金四千六百五十元，且偽
造該公司負責人之英文簽名即署押（詳原判決附表編號六所示）
，於同年月十日利用不知情至忠捷運代理股份有限公司人員持向
財政部台北關提出行使，足以生損害於ROCKWELL公司及海關課稅
之正確性，並以該詐術使三光公司獲得減少支付關稅一百三十八
萬三千九百十五元之不法利益等情。因而撤銷第一審關於此部分
之科刑判決，改判論處乙○○、甲○○共同變造私文書，足以生
損害於他人罪刑；丙○○共同納稅義務人，以不正當方法逃漏稅
捐，及共同行使偽造私文書，足以生損害於公眾及他人罪刑；丁
○○共同納稅義務人，以不正當方法逃漏稅捐罪刑，固非無見。
惟查：(一)按除刑事訴訟法有特別規定外，已受請求之事項未予判
決，或未受請求之事項予以判決者，其判決當然為違背法令，同
法第三百七十九條第十二款定有明文。本件原判決認定之事實欄
一之部分，檢察官起訴之犯罪事實並未包括七十三年二月二十一
日洪淑姬照甲○○指示，將如原判決附表編號一至五所示之文件
影本上，擅將文件中所有「翁陳純純」之姓名變造為「翁純純」
部分之犯行。原判決對該上開未經起訴之部分，併予以論處，卻
未說明其理由，難謂無判決不備理由之違誤。(二)原判決認定翁陳
純純欲將其所持三光公司股份移轉登記為翁凱所有，乙○○、翁
凱及甲○○為逃漏贈與稅，與洪淑姬共謀，先於七十二年十月十
三日，以股東會決議解除翁陳純純監察人之職務。再由甲○○指
示洪淑姬製作不實之股東及董、監事名冊，利用翁陳純純與翁純
純二人姓名雷同之便，由當時非股東身分之翁純純冒名頂替翁陳
純純之股東身分，以承受翁陳純純所有之股份，並將該內容不實
之股東及董、監事名冊持向經濟部投資審議委員會申請核備，致
經濟部誤將此由翁純純擔任股東之不實事項登載於公司登記卡上
，足生損害於公司登記之正確性等情。理由內僅引用該委員會經
投審（八十）工商字第四０六六號函為論罪之依據。惟經濟部八
十七年一月十七日經（87）商字第八六二二八八六二號函復原審
前審時已說明：查股東持有股份之轉受讓，依公司法第一百六十
五條之規定，僅須按法定程序向公司辦理過戶手續即可，毋須向
主管機關申請登記（見原審重上更(三)卷第一０三、一０四頁）。
原判決並未說明經濟部承辦人員將翁純純冒名頂替翁陳純純之股
東身分登載於職務上所掌公文書所憑之證據，已有認定事實不依
證據之違法。且依經濟部投資審議委員會上開函文附件，三光公
司七十二年十月十三日召開股東會，出席會議股東人數計七人，
其討論事項第三案載明，因美商康舒通信電子股份有限公司代表
人更換，而改選董事、監察人，改選結果經全體出席股東票選丙
○○為監察人（見第一審卷第二宗第五二七至五二九頁）。如果
無訛，三光公司七十二年十月十三日之股東會議，由全體出席股
東票選丙○○為監察人，原監察人翁陳純純因未當選，爰解任其
監察人職務。原判決卻認定乙○○、翁凱、甲○○及洪淑姬共謀
，以股東會決議解除翁陳純純監察人之職務，顯與上開卷證資料
不符，難謂無證據上理由矛盾之違誤。又原判決認定甲○○指示
洪淑姬製作不實之股東及董、監事名冊後並將該內容不實之股東
及董、監事名冊持向經濟部投資審議委員會申請核備等情。如果
無訛，是否構成行使該變造之不實私文書罪？原判決疏未論處。
另原判決係認定由翁陳純純將股份贈與翁純純，則贈與稅之納稅
義務人為翁陳純純，非乙○○、翁凱、甲○○及洪淑姬等人，原
判決亦未認定乙○○、翁凱、甲○○、洪淑姬等與翁陳純純有犯
意聯絡及行為分擔之共犯關係，何以能論處彼等逃漏稅捐罪？原
判決並未敘明其理由，難認適法。(三)原判決事實認定乙○○、丙
○○、翁凱、甲○○等共同為逃漏贈與稅，乃指示洪淑姬與丁○
○二人製作移轉股票之股票買賣證明明細表，再依該明細表以翁
氏家族股東各人在銀行之帳戶進行帳面轉帳，取得不實之支付證
明，再以股權買賣名義之不正當方法向稅捐稽徵機關申報證券交
易稅，以此不正方法計逃漏贈與稅共計四百零九萬六千三百七十
元。理由欄卻記載上訴人等逃漏贈與稅共計八百十六萬八千七百
三十三元（見原判決第十二頁第四、五行；第十七頁第五行）。
事實認定與理由說明不相符合，自有理由矛盾之違法。又上訴人
等於原審主張政府於七十五年停徵證券交易稅，上訴人等根本無
逃漏證券交易稅之可能；且上訴人等就此股權移轉，繳納當年度
之綜合所得稅稅率較贈與稅稅率高出甚多，而所得稅及贈與稅各
為獨立課稅項目，不能並存，上訴人等斷無選繳較高之所得稅，
而漏繳較輕之贈與稅之理，上訴人等之行為應無違反稅捐稽徵法
第四十一條逃漏稅捐之規定（見原審重上更(五)卷(一)第一三三至一
三七頁）。原判決並未說明上開主張何以不足採為有利於上訴人
等之理由，遽行判決，亦有理由不備之違法。(四)原判決事實認定
丙○○基於與王靜和、鍾文權共同之犯意聯絡，偽造原判決附表
編號六之ROCKWELL公司進口發票（號碼：０八九七八七─Ｔ）上
之負責人英文簽名即署押，主文並據此諭知「偽造如附表編號六
所示之署押沒收」。然卷查丙○○共同偽造之上開進口發票（見
八十年度偵字第三一八九號偵查卷第一四一頁），其上之英文簽
名顯與原判決附表編號六所示之簽名署押，並非相同。原判決事
實之認定與其所採用之證據不相適合，自有證據上理由矛盾之違
法。本院前次判決發回意旨即已指明，原判決仍未置理，該項瑕
疵依舊存在。(五)按犯最重本刑為五年以下有期徒刑以下之刑之罪
，而受六個月以下有期徒刑或拘役之宣告，因身體、教育、職業
、家庭之關係或其他正當事由，執行顯有困難者，得易科罰金，
民國九十年一月十日修正之刑法第四十一條第一項前段定有明文
。此將修正前同條之最重本刑為三年以下有期徒刑以下之刑之罪
，放寬為最重本刑有期徒刑五年以下之刑之罪，乃因避免短期自
由刑之弊，改以他種方式代替；此與中華民國八十年罪犯減刑條
例（七十九年十二月二十九日公布，八十年一月一日施行）第十
條所定犯最重本刑為三年以下有期徒刑以下之刑之罪，依本條例
減得之刑，如為六月以下有期徒刑、拘役者，應諭知易科罰金折
算標準者同，皆本諸恤刑之旨，使原不得易科罰金者，得易科罰
金，以達前揭立法之目的。原判決認刑法第四十一條第一項雖經
修正為「犯最重本刑為五年以下有期徒刑以下之刑之罪」，且上
訴人等經依中華民國七十七年罪犯減刑條例、八十年罪犯減刑條
例均減刑為有期徒刑六月以下，惟按易科罰金為減刑以外之事項
，凡依減刑辦法裁定減為六月以下有期徒刑，縱其所犯之罪法定
最重本刑符於刑法第四十一條規定，且執行顯有困難情形，亦不
得准許易科罰金。而就上訴人等部分，仍不併為易科罰金標準之
諭知。揆諸上開說明，難謂於法無違。(六)原判決認定丙○○與鍾
文權、王靜和偽造美商進口發票提出行使，足以生損害於該美商
公司及海關對於關稅之徵收，藉以使三光公司減少支付關稅而得
利益部分，除成立刑法第二百十六條、第二百十條行使偽造私文
書罪外，應牽連犯刑法第三百三十九條第二項詐欺得利罪，惟於
理由欄據上論斷項下，漏未引用刑法第三百三十九條第二項，亦
有未合。上訴意旨均指摘原判決不當，非無理由，應認仍有撤銷
發回更審之原因。又原判決不另為無罪諭知部分，基於審判不可
分原則，應併予發回。
據上論結，應依刑事訴訟法第三百九十七條、第四百零一條，判
決如主文。
中　　華　　民　　國　九十四　年　　四　　月　　八　　日
                      最高法院刑事第十一庭
                          審判長法官  洪　清　江
                                法官  石　木　欽
                                法官  李　伯　道
                                法官  韓　金　秀
                                法官  花　滿　堂
      本件正本證明與原本無異
                                      書  記  官
中　　華　　民　　國　九十四　年　　四　　月　 十五 　日
                                                      Ｅ
